【裁判字號】    95,訴,2440
【裁判日期】    951110
【裁判案由】    毒品危害防制條例
【裁判全文】
臺灣板橋地方法院刑事判決              95年度訴字第2440號
公  訴  人  臺灣板橋地方法院檢察署檢察官
被      告  甲○○
上列被告因毒品危害防制條例案件，經檢察官提起公訴（95年度
毒偵字第3832、4199、4421號）及以95年度毒偵字第5355號移送
併案審理，本院依簡式審判程序審理，判決如下：
    主  文
甲○○施用第一級毒品，累犯，處有期徒刑拾月，扣案之海洛因
壹包（毛重拾玖點肆公克）、拾小包（共毛重拾點公克，
淨重柒點柒公克，純質淨重壹點陸玖公克）均沒收銷燬之，扣案
之注射針筒壹支、電子磅秤壹台、分裝夾鏈袋壹佰零玖個、分裝
袋捌拾捌個均沒收；又施用第二級毒品，累犯，處有期徒刑捌月
，安非他命壹包（毛重壹點肆公克，淨重壹點貳公克）沒收銷燬
之，扣案之吸食器壹組沒收。應執行有期徒刑壹年肆月，扣案之
海洛因壹包（毛重拾玖點肆公克）、拾小包（共毛重拾點
公克，淨重柒點柒公克，純質淨重壹點陸玖公克）、安非他命壹
包（毛重壹點肆公克，淨重壹點貳公克）均沒收銷燬之，扣案之
注射針筒壹支、電子磅秤壹台、分裝夾鏈袋壹佰零玖個、分裝袋
捌拾捌個、吸食器壹組均沒收。
    事  實
一、甲○○前於89年間因施用第二級毒品安非他命案件，經觀察
    勒戒後，認無繼續施用毒品之傾向，由臺灣士林地方法院檢
    察署檢察官於89年7 月11日以89年度毒偵緝字第187 號為不
    起訴處分確定；復因施用第一級毒品海洛因及第二級毒品安
    非他命案件，經觀察勒戒後，認有繼續施用毒品傾向，令入
    戒治處所施以強制戒治1 年，於91年3 月26日強制戒治期滿
    ，由臺灣板橋地方法院檢察署檢察官以90年度毒偵字第1187
    號聲請簡易判決處刑，經本院以90年度訴字第1694號判處施
    用第一級毒品8 月、施用第二級毒品7 月，應執行有期徒刑
    1 年2 月確定，於92年8 月22日執行完畢。竟仍不知悔改，
    於強制戒治執行完畢釋放後5 年內，復基於施用第一級毒品
    海洛因之犯意，自93年11月間某日起至95年6 月22日止，在
    臺北縣三重市○○路136 巷34號3 樓居處，以將海洛因加入
    香菸點燃吸食或加水以針筒注射於身體之方式，反覆施用海
    洛因多次；並基於施用第二級毒品安非他命之犯意，自92年
    8 月22日執行完畢出監後至95年5 月17日晚間止，在上址以
    將安非他命置於吸食器內以火燒烤成煙霧後吸食之方式，反
    覆施用安非他命多次。嗣分別於95年5 月19日18時50分及95
    年6 月22日14時40分許，在上址為警查獲，並扣得海洛因1
    包（毛重39.4公克）、13小包（共毛重10.3公克，淨重7.7
    公克）及供施用海洛因使用之注射針筒1 支、電子磅秤1 台
    、分裝夾鏈袋109 個、分裝袋88個，與安非他命1 包（毛重
    1.4 公克，淨重1.2 公克）及供施用安非他命使用之吸食器
    1 組等物。
二、案經臺北市政府警察局移送臺灣板橋地方法院檢察署檢察官
    偵查起訴及移送併辦，於準備程序進行中，甲○○就被訴及
    移送併辦事實為有罪之陳述，經告知甲○○簡式審判程序之
    旨，並聽取當事人之意見後，合議庭裁定由受命法官獨任進
    行簡式審判程序。
    理  由
一、上揭事實，業據被告甲○○於警詢、偵查及本院審理時坦承
    不諱，復有扣案之海洛因1 包（毛重39.4公克）、13小包（
    共毛重10.3公克，淨重7.7 公克）及供施用海洛因使用之注
    射針筒1 支、電子磅秤1 台、分裝夾鏈袋109 個、分裝袋88
    個，與安非他命1 包（毛重1.4 公克，淨重1.2 公克）、供
    施用安非他命使用之吸食器1 組，及法務部調查局95年7 月
    10 日 調科壹字第060012061 號鑑定通知書在卷可憑，而被
    告二次為警查獲後所採之尿液，經送臺灣檢驗科技股份有限
    公司檢驗，均呈鴉片類及安非他命陽性反應，有該公司95年
    6 月4 日、7 月6 日濫用藥物尿液檢驗報告二份在卷可佐。
    是本件事證明確，被告犯行堪以認定，應予依法論處。
二、按法律變更之比較適用，比較時應就罪刑有關之共犯、未遂
    犯、想像競合犯、牽連犯、連續犯、結合犯，以及累犯加重
    、自首減輕暨其他法定加減（如身分加減）與加減例等一切
    情形，綜其全部罪刑之結果而為比較；且就比較之結果，須
    為整體之適用，不能割裂分別適用各該有利於行為人之法律
    ，此即法律變更之比較適用所應遵守之「罪刑綜合比較原則
    」及「擇用整體性原則」（參照最高法院24年上字第4634號
    判例、同院27年上字第2615號判例，及最高法院95年第八次
    刑事庭會議決議）。刑法第47條業經修正，刑法第56條亦經
    刪除，於94年2 月2 日經總統公布，並自95年7 月1 日起施
    行。經查：
(一)新修正刑法第47條第1 項規定：「受徒刑之執行完畢，或一
    部之執行而赦免後，五年以內故意再犯有期徒刑以上之罪者
    ，為累犯，加重本刑至二分之一」，而修正前刑法第47條則
    規定：「受有期徒刑之執行完畢，或受無期徒刑或有期徒刑
    一部之執行而赦免後，五年以內再犯有期徒刑以上之罪者，
    為累犯，加重本刑至二分之一」，依本件被告之前科紀錄，
    無論依修正前後刑法第47條之規定均構成累犯，修正後刑法
    第47條第1 項之規定並未有不利於本件被告之情形。
(二)原刑法第56條之連續犯規定業經刪除，即修正後之刑法已無
    連續犯得論以裁判上一罪之情形，參照該修正條文之立法理
    由，即修正條文說明謂「至連續犯廢除後，對於部分習慣犯
    ，例如竊盜、吸毒等犯罪，是否會因適用數罪併罰而使刑罰
    過重產生不合理之現象一節，在實務上應可參考德、日等國
    之經驗，委由學界及實務以補充解釋之方式，發展接續犯之
    概念，對於合乎『接續犯』或『包括的一罪』之情形，認為
    構成單一之犯罪，以限縮數罪併罰之範圍，用以解決上述問
    題。」等語，則依前揭修法意旨，於修正刑法施行後，自應
    就多次施用毒品之犯罪重新檢討是否合乎『接續犯』或『包
    括的一罪』之情形，其中屬包括一罪概念中之「集合犯」，
    係立法者在犯罪構成要件所描述及預設之該當行為，本身即
    具有不斷反覆實施之特性，而是否為集合犯之判斷標準，其
    一類型係從法條文義即可得知，如「收集」國防機密罪、「
    收集」偽造通用貨幣罪，由法條所規定「收集」之文義，即
    知「收集」之行為具有不斷實施之特性；另一集合犯之類型
    ，則係由構成要件規範目的與日常生活經驗之典型違犯型態
    加以判斷，例如基於吸毒成癮之道理，再衡諸法院實務經驗
    ，反覆成習之多次施用毒品舉止，實係施用毒品罪違犯之常
    態與典型，則行為人反覆多次之施用毒品行為，即係犯單一
    施用毒品罪之集合犯行為。從而，原刑法第56條連續犯規定
    刪除後，本件被告多次施用第一級毒品之行為，即應認屬集
    合犯行為，自仍應論以一罪（同此見解者，參張淳淙著「從
    刑法修正論行為之罪數」，刊載於司法周刊1286期司法文選
    別冊；林鈺雄著「跨連新舊法之施用毒品行為─兼論行為單
    數與集合犯、接續犯概念之比較」，刊載於臺灣本土法學雜
    誌，第84期，頁141 以下），而依修正前刑法第56條之規定
    ，本件被告多次施用毒品行為須論以連續犯之一罪，並得加
    重其刑至二分之一，則修正前刑法第56條之規定顯對被告較
    為不利。至刑法修正條文施行前，向來均認為行為人基於概
    括犯意而為多次施用毒品行為，應依修正前刑法第56條規定
    論以連續犯，至修正條文施行後，為因應連續犯規定之廢除
    ，自應發展「包括一罪」之概念，即須就修正條文施行前之
    「包括一罪」概念加以修正，以茲適用，此揆諸前揭立法意
    旨（即修正說明）即明，是以於刑法修正條文施行後重新定
    義「集合犯」概念，而將行為人多次施用毒品行為論以集合
    犯，雖與刑法修正條文施行前論以連續犯有所不同，惟此為
    法律變更之當然結果，亦符合立法意旨，並無何理論不一致
    或矛盾之情形。
(三)綜上，本件經綜合觀察全部罪刑比較之結果，依修正後刑法
    第2 條第1 項後段規定，應適用95年7 月1 日修正條文施行
    後刑法第47條第1 項之規定。
三、次按92年7 月9 日新修正之毒品危害防制條例刪除二犯及三
    犯之規定，一改修法前繁雜之處遇程序，僅將施用毒品者簡
    化區分為初犯、再犯，並認施用毒品者係屬病患性犯人，以
    觀察、勒戒戒除其身癮，並以強制戒治去除其心癮。經觀察
    、勒戒或強制戒治執行完畢釋放後，若係五年後再犯該條例
    第10條施用毒品罪者，與同條例第20條第1 項、第2 項關於
    「初犯」之處理方式相同，檢察官應先聲請法院裁定令被告
    入勒戒處所觀察、勒戒，並視有無繼續施用毒品傾向，決定
    應予釋放、為不起訴之處分，或應聲請法院裁定令入勒戒處
    所強制戒治；若係五年內「再犯」同條例第10條施用毒品罪
    者，依同條例第23條第2 項規定，檢察官則應依法追訴。觀
    諸該條例第20條第3 項之修正理由：「觀察、勒戒或強制戒
    治五年後再犯者，顯見前所實施之觀察、勒戒或強制戒治已
    足以遮斷其施用毒品之癮，為期自新及協助其戒除毒癮，對
    此五年後再犯者，爰明定仍適用初犯之規定，先經觀察、勒
    戒、強制戒治之程序。」及同條例第23條第2 項之修正理由
    ：「為配合簡化施用毒品犯之刑事處遇程序，並鑑於經觀察
    、勒戒或強制戒治執行完畢釋放後五年內再犯者，其再犯率
    甚高，原據以實施之觀察、勒戒及強制戒治既已無法收其實
    效，自應施以刑事處遇。」顯然如施用毒品者係前經觀察、
    勒戒或強制戒治等治療程序執行完畢五年後，始再施用毒品
    之「初犯」，因前所執行之觀察、勒戒或強制戒治已足收戒
    除毒癮之效，自應重新執行觀察、勒戒或強制戒治等治療程
    序，並於治療程序執行完畢後，由檢察官為不起訴處分，毋
    庸對之追訴處罰；反之，在「再犯」之情形，因其先前所為
    治療程序顯未能收戒斷毒癮之效，且考量施用毒品者之再犯
    率偏高，乃簡化其刑事處遇程序，而逕予追訴處罰，不再施
    以治療程序。參酌上開立法理由，修正毒品危害防制條例就
    施用毒品者，祇於「初犯」及「五年後再犯」二種情形，有
    其追訴條件之限制，即須於初犯經觀察、勒戒或強制戒治釋
    放後，五年內均無施用毒品之行為，始能認其前所實施之觀
    察、勒戒或強制戒治已足遮斷毒癮，而得於五年後再犯時，
    再予適用初犯之規定，重行觀察、勒戒等程序。倘五年內已
    經再犯，被依法追訴處罰，縱其第三次（或第三次以上）施
    用毒品之時間在初犯釋放五年以後，即與「五年後再犯」之
    情形有別，且因已於「五年內再犯」，顯見其再犯率甚高，
    原實施觀察、勒戒或強制戒治，已無法收其實效，而無五年
    戒斷期之存在，自無再經觀察、勒戒及強制戒治之必要，應
    由檢察官逕行起訴，始符新法修正之本旨（最高法院95年度
    台非字第59號判決、同院95年度台非字第65號判決可資參照
    ）。本件被告甲○○前於89年間因施用第二級毒品安非他命
    案件，經觀察勒戒後，認無繼續施用毒品之傾向，由臺灣士
    林地方法院檢察署檢察官於民國89年7 月11日以89年度毒偵
    緝字第18 7號為不起訴處分確定，復因施用第一級毒品海洛
    因及第二級毒品安非他命案件，經觀察勒戒後，認有繼續施
    用毒品傾向，令入戒治處所施以強制戒治1 年，於91年3 月
    26 日 強制戒治期滿，由臺灣板橋地方法院檢察署檢察官以
    90年度毒偵字第1187號聲請簡易判決處刑，經本院以90年度
    訴字第1694號判處應執行有期徒刑1 年2 月確定，於92年8
    月22日執行完畢，業如前述，則被告既曾於強制戒治執行完
    畢釋放後五年內再犯施用毒品案件，並經判刑確定，揆諸上
    開說明，被告自92年8 月22日出監後起至95年6 月22日止，
    再犯本件施用毒品之行為，自與毒品危害防制條例第20條第
    3 項所規定「五年後再犯」之情形不合，檢察官提起本件公
    訴，於法尚無不合。
四、核被告甲○○所為，係犯毒品危害防制條例第10條第1 項之
    施用第一級毒品罪及同條第2 項之施用第二級毒品罪。被告
    持有上開海洛因及安非他命之低度行為，分別為其施用海洛
    因及安非他命之高度行為所吸收，均不另論擬。被告反覆多
    次施用第一級毒品海洛因及第二級毒品安非他命，係屬集合
    犯行為，僅應各論以一施用第一級毒品海洛因罪及施用第二
    級毒品安非他命罪。被告就所犯上開2 罪間，其犯意各別，
    構成要件不同，應予分論併罰。又被告前因施用第一級毒品
    及第二級毒品罪，經本院以90年度訴字第1694號判處應執行
    有期徒刑1 年2 月確定，於92年8 月22日執行完畢，此有被
    告之臺灣高等法院被告前案紀錄表乙份可稽，其復於5 年內
    ，故意再犯有期徒刑以上之罪，為累犯，應依95年7 月1 日
    修正條文施行後刑法第47條第1 項之規定，加重其刑。爰審
    酌被告前曾因施用毒品，經送觀察、勒戒及強制戒治，並經
    檢察官處分不起訴及受有期徒刑之執行完畢，竟仍不知悛悔
    ，復於上開時地反覆施用海洛因及安非他命，已嚴重危害社
    會安全、其個人健康及被告犯罪後之態度等一切情狀，量處
    如主文所示之刑，並定其應執行之刑，以資儆懲。
五、檢察官另起訴被告自92年5 月間某日起至92年8 月22日間之
    施用第二級毒品安非他命行為，惟依上所述該期間被告尚在
    監執行，並無事證足以證明被告該期間在監所內有施用第二
    級毒品安非他命之行為，因此部分依公訴意旨認與上開論罪
    科刑之施用第二級毒品部分有裁判上一罪之關係，故不另為
    無罪之諭知，併此敘明。
六、扣案之海洛因1 包（毛重39.4公克）、13小包（共毛重10.3
    公克，淨重7.7 公克）、安非他命1 包（毛重1.4 公克，淨
    重1.2 公克），應依毒品危害防制條例第18條第1 項前段之
    規定宣告沒收銷燬。另扣案之注射針筒1 支、電子磅秤1 台
    、分裝夾鏈袋109 個、分裝袋88個、吸食器1 組，均為被告
    所有供上開犯罪所用之物，應依刑法第38條第1 項第2 款之
    規定宣告沒收。
據上論斷，應依刑事訴訟法第299 條第1 項前段，毒品危害防制
條例第10條第1 項、第2 項、第18條第1 項前段，刑法第11條前
段、第2 條第1 項後段、第47條第1 項、第51條第5 款、第38條
第1 項第2 款，判決如主文。
本案經檢察官陳盈錦到庭執行職務。
中    華    民    國    95    年    11    月    10    日
                  刑事第三庭    法  官  陳  忠  行
以上正本證明與原本無異
如不服本判決應於送達後10日內向本院提出上訴狀
中    華    民    國    95    年    11    月    10    日
                                書記官  廖  美  紅
附錄本案論罪科刑法條全文：
毒品危害防制條例第10條
施用第一級毒品者，處 6 月以上 5 年以下有期徒刑。
施用第二級毒品者，處 3 年以下有期徒刑。


司法院資訊處製作；財團法人民間司法改革基金會備份。
